臺灣高等法院刑事判決　　　　　　　　　九十一年度上訴字第三三七五號
　　上　訴　人
　　即　被　告　乙○○　男　二.
　　指定辯護人　甲○公設辯護人　周君穎
右上訴人，因強盜等案件，不服臺灣桃園地方法院，九十一年度訴字第二二四號，中
華民國九十一年六月二十七日第一審判決（起訴案號：臺灣桃園地方法院檢察署九十
年度偵緝字第一三四號、第五一二號），提起上訴，甲○判決如左：
    主  文
上訴駁回。
    事  實
一、緣已判刑確定之張明宗因遭丙○○控訴恐嚇、殺人未遂等案，張明宗欲求丙○○
    於該案為有利之陳述，甚且欲請撤案，乃邀約丙○○於民國八十九年六月二十六
    日下午九時許，至桃園縣中壢市○○○路全國電子專賣店前相談，惟丙○○因懼
    遭不測，乃於赴約前，先向桃園縣警察局大園分局大園派出所報警，而由該所員
    警杜進發、陳建台、夏忠華、蔡博欽前往現場埋伏。屆時，丙○○見張明宗駕車
    前來，竟未依與警先前不得上車之約定，仍搭上張明宗所駕之前開自用小客車，
    其二人兜一圈後，執行勤務員警杜進發、陳建台、夏忠華、蔡博欽等人因怕丙○
    ○生命、身體遭受危險，即共駕二車尾隨張明宗所駕之自用小客車，於行經桃園
    縣中壢市○○路○段六十五號前，員警欲進行包夾逮捕，並由杜進發、陳建台下
    車向張明宗表明身份攔查。詎張明宗不僅未停車受檢，反為脫免逮捕，竟先駕車
    衝撞前方原由警員杜進發所駕駛之車號八Ｇ—三七０五號自用小客車（所涉毀損
    罪嫌部分未據提出告訴），復倒車撞及民眾黃長峰所駕駛車號Ｚ九—四三０一號
    自用小客車後（毀損部分亦未據提出告訴），即朝杜進發、陳建台所站立有轉彎
    空間處，疾速行駛逃離，而以杜進發、陳建台為目標，對於前開依法執行攔檢逮
    捕職務之員警施予有形之強暴，影響該二名警員之安全及順利逮捕之公務執行。
    張明宗因對於丙○○報警心生不滿，即基於剝奪行動自由之犯意，先手握西瓜刀
    子要求丙○○坐好，並嚇稱：「好好坐好，不然用西瓜刀砍你。」等語，致丙○
    ○因心生畏懼致不敢跳車離去，張明宗即搭載丙○○先至桃園縣中壢市內定里七
    十八號將車丟棄，並於以電話通知同有剝奪丙○○行動自由犯意聯絡之乙○○，
    先至茄苳國小等候後，即在前址以新台幣（下同）五百元之代價，利用不知情之
    不詳姓名年籍男子，以箱型車搭載其等至武陵高中前，丙○○沿路因遭張明宗以
    手強拉而無法離去求救；待到達武陵高中後，張明宗復以五百元代價，另利用不
    知情之不詳姓名年籍男子二人，分別以機車搭載方式，載其等至茄苳國小與乙○
    ○會面。待張明宗、丙○○抵達茄苳國小，乙○○基於犯意聯絡，即由張明宗站
    於旁邊，推由乙○○以拳頭毆打丙○○之頭部及臉部（傷害部分未據告訴），並
    拿出預藏非其二人所有之手銬一副銬住丙○○，且向丙○○嚇稱：讓你死等語，
    致丙○○心生恐懼，不得已搭上乙○○所駕之自小客車；待上車後，則由乙○○
    駕車，張明宗與丙○○共坐後座。因張明宗懷疑丙○○身上另藏有追蹤發報器，
    即先對丙○○進行搜身，並將原本放置於丙○○褲子口袋內之ＮＯＫＩＡ廠牌行
    動電話一支取走，且由張明宗壓住丙○○頭部，並以前開丙○○所有之行動電話
    一支及徒手方式毆打丙○○之頭部（傷害部分未據告訴），且張明宗及乙○○均
    對丙○○嚇稱：要將其殺掉等語，致丙○○心生畏懼，不敢離去，而以此強暴、
    脅迫方式剝奪丙○○之行動自由。張明宗於持用前開丙○○所有之行動電話毆打
    丙○○後，即將該把行動電話丟棄，乙○○則駕駛自小客車至桃園縣某處停車，
    並由張明宗、乙○○二人以非其二人所有之黃色膠布強制遮矇丙○○雙眼，妨害
    丙○○自由觀看之權利。隨後，乙○○並駕車至桃園縣某處賓館，並由張明宗、
    乙○○強行帶丙○○進入後，因丙○○直嚷口渴，乙○○則強制以衛生紙塞住丙
    ○○嘴巴，並以鐵絲纏繞丙○○嘴部，且嚇稱：「再亂叫就注射毒品」等語，致
    丙○○心生畏懼，且受有下唇潰瘍之傷害（傷害部分未據告訴），並妨害丙○○
    說話之權利。嗣張明宗、乙○○二人於賓館內施用毒品後，張明宗、乙○○即再
    度將丙○○強押進入所駕自用小客車後車箱內。待車子抵達乙○○父親位於桃園
    縣中壢市篤行六村三九四號住處後，因丙○○在車箱內呼喊呼吸困難，張明宗、
    乙○○於丙○○同意不出聲下，讓丙○○離開後車箱進入乙○○住處內。而於乙
    ○○住處房間內，張明宗、乙○○先將丙○○所矇膠布及嘴巴內所塞物品取下，
    且要求丙○○自行脫去衣服，二人並對丙○○嚇稱：「要用針筒打空氣讓你死」
    等語，致丙○○因害怕不敢離去；待張明宗、乙○○施用毒品完後，該二人復強
    押丙○○進入後車箱內，並於翌日即八十九年九月二十七日凌晨約四時許，將自
    用小客車停放於桃園縣中壢市榮民工廠對面停車場內，張明宗、乙○○因下車找
    尋友人，而將手上仍銬有手銬之丙○○單獨留放在車內後車廂。嗣丙○○因在後
    車箱內發覺安全鎖，即拉起安全鎖，並推開車內後座椅背逃離現場脫困，丙○○
    因而共遭剝奪行動自由約七個小時。
二、案經桃園縣警察局大園分局、平鎮分局、大溪分局報告臺灣桃園地方法院檢察署
    檢察官偵查起訴。
    理  由
一、右開被告張明宗、乙○○共同以強暴、脅迫等不法手段剝奪丙○○行動自由罪部
    分：訊據被告乙○○矢口否認犯行，辯稱其只開車，不知張明宗有何犯行。
二、然查：
（一）張明宗雖自承：有用拳頭打丙○○之頭部及身體，並至友人綽號「真屁」位於
      篤行六村榮民工廠附近住處，先將丙○○鎖在車子後車箱，並向友人「真屁」
      拿一副手銬，由伊等將丙○○之手銬在前方，關在後車箱後，進屋施用毒品，
      等到伊與乙○○施用毒品後，丙○○即已逃離等語。
（二）被告乙○○則辯稱：其係因張明宗稱車子壞掉，才去茄苳國小載張明宗，張明
      宗當時僅說欲至其他地方辦事，其看見張明宗與丙○○時，該二人係並肩講話
      聊天，氣氛並無不好，張明宗亦未抓著丙○○，而丙○○見到渠曾拜託幫忙，
      但渠並不清楚狀況，上車後渠僅知張明宗與丙○○在後座討論事情有爭執，並
      未注意到張明宗有打丙○○，期間曾先回篤行六村住處，當時其與張明宗、丙
      ○○均下車並各自行走，且其與張明宗即自行施用毒品，渠與張明宗並未搜丙
      ○○的皮夾，也未碰丙○○的身體，後來離開住處後，渠就先駕車在附近盤繞
      約半個鐘頭，至友人住處時，因張明宗藥癮復發，渠就與張明宗一起進入朋友
      屋內施用毒品，並由張明宗從口袋裡取出手銬將丙○○之手銬起來，且將丙○
      ○關在後車廂內，渠曾詢問為何不讓丙○○一起進去，惟因張明宗稱沒關係，
      且見張明宗情緒不佳，才未加以過問阻擋，且張明宗打丙○○時，渠曾勸張明
      宗，而當天丙○○之眼睛未曾被蒙住，嘴巴亦未被塞東西，其絕無毆打丙○○
      ，亦無用手銬銬住丙○○並搶走行動電話，係因其與丙○○有債務糾紛，丙○
      ○才故意誣陷云云。卷查：證人即被害人丙○○於警、偵訊及原審調查時堅稱
      ：八十九年六月二十六日晚上，因張明宗要其去警局註銷之前的綁架案件，所
      以相約於當晚九時許在桃園縣中壢市○○路全國電子專賣店前見面，於見面前
      即先行報警，警方雖告知不要上張明宗的車，惟因見面後，張明宗手略提起在
      車上手煞車附近，一把類似西瓜刀的刀子，並欲其上車，其因心想有報警無妨
      即上車，上車後，因與員警發生衝撞，張明宗得知其已先行報警，即手握刀子
      要其坐好，後來因其想開車門逃跑，張明宗則嚇稱：「好好坐好，不然要用西
      瓜刀砍你」，其因心生害怕即不敢擅自離去，張明宗先載其至桃園縣中壢市內
      定里七十八號將車丟棄，並在該處攔車，以五百元代價，請不知情之不詳姓名
      年籍男子以箱型車載其等至武陵高中前，當時張明宗以手拉其手腕上車，且因
      其坐在後座，張明宗又曾對其恐嚇致不敢求救；到武陵高中後，張明宗復以五
      百元代價，請不知情之不詳姓名年籍男子二人，分別以機車搭載方式，載其等
      至茄苳國小附近，與乙○○碰面，當時其曾請機車騎士載其報警遭拒，所以無
      法逃離，待到茄苳國小遇見乙○○後，乙○○便以拳頭毆打其頭及臉，並拿出
      扣案之手銬銬住其手，嚇稱要讓其死，待上車後，由乙○○駕車，張明宗與其
      坐於後座，張明宗即先對其搜身，確保身上未帶發射器，並將其所有原置放於
      褲子口袋內之ＮＯＫＩＡ廠牌行動電話搶走，張明宗先壓住其頭，並以前開其
      所有之行動電話及徒手方式敲打其頭部，於途中，張明宗及乙○○復嚇稱要將
      其殺掉，致其心生害怕，待毆打完畢後，張明宗即將前開其所有之行動電話丟
      棄，乙○○先將車子開到朋友家，並停車以黃色膠布矇其雙眼，復駕車至賓館
      ，因其直嚷口渴，乙○○則將其嘴巴塞住衛生紙，且以鐵絲纏繞，「並嚇稱再
      亂叫就欲注射毒品」，於張明宗、乙○○施用完毒品離開賓館後，張明宗、乙
      ○○復將其押上自小客車後車箱裡，待到達乙○○之父親位於桃園縣中壢市篤
      行六村三九四號住處後，其就在後車箱裡喊稱呼吸困難，張明宗、乙○○於其
      同意不出聲之條件下，讓其出後車廂，並進入乙○○住處，於乙○○住處時，
      張明宗、乙○○先將其眼睛所矇膠布及嘴巴所塞物品取下，而命其將全身衣服
      脫掉，並嚇稱要用針筒打空氣讓其死，其等即搜其衣服，並拿走其所有僅放證
      件無現金之皮包，其懇求張明宗、乙○○不要殺其，待張明宗、乙○○施用毒
      品完後，即將其再關回後行李箱，且於凌晨四時許渠等將小客車行駛至興仁路
      上之榮民工廠對面停車場內停放，張明宗、乙○○因去找友人先行下車，其（
      丙○○）因在後車箱內發覺安全鎖，才將安全鎖拉起使車內後座椅背翻開逃離
      等語（八十九年度偵字第一四九０四號卷第四頁至第五頁、第七頁至第八頁，
      九十年度偵緝字第一三四號卷第十九頁背面至第二十一頁、原審九十一年五月
      二十二日筆錄），另有證人丙○○提出之壢新醫院八十九年六月二十八日診斷
      證明書一紙附卷可稽（八十九年度偵字第一四九０四號卷第十九頁參照），及
      手銬一副扣案足資佐證，衡之證人丙○○自警訊至原審調查時所述遭剝奪行動
      自由之情節，與其所提出驗傷單中所受「額頭腫痛、右手腕腫痛及兩處直線擦
      傷、下唇潰瘍、左眼眶下腫痛」等傷害，傷勢、位置均屬相符，且證人丙○○
      與被告張明宗、乙○○均係朋友關係，而就被告二人之傷害犯行，亦均未提出
      傷害告訴，足認證人丙○○應無故陷被告二人入罪之可能及必要，從而，足認
      被告二人確實共同以傷害、恐嚇、銬手、矇眼、捂嘴等非法方法，剝奪證人丙
      ○○之行動自由達七小時。被告乙○○前開所辯，顯與其他事證不符，應係事
      後卸責避就之詞，不足採信。此部分犯行，事證明確，要堪認定。
三、按刑法第三百零二條第一項所謂以其他非法方法，剝奪人之行動自由，係對於同
    條項私行拘禁之補充規定，若於剝奪被害人之行動自由後將被害人拘禁於一定之
    處所，繼續較久之時間，即屬私行拘禁。是本件被告二人剝奪證人丙○○行動自
    由之時間約為七小時，且期間多次帶同證人丙○○至友人住處、賓館及乙○○父
    親住處，應無長時間拘禁之意，是本件被告二人並非以私行拘禁之方式剝奪被害
    人之行動自由。
四、核被告乙○○係犯刑法第三百零二條第一項之剝奪行動自由罪。又按刑法第三百
    零二條第一項、第三百零四條第一項及第三百零五條之罪所保護之法益均為人之
    行動自由或意思自由，罪質相同，而第三百零二條第一項之法定刑較其他二罪為
    重，且處罰之範圍包括私行拘禁及其他非法方法剝奪人之行動自由，所謂非法方
    法包括強暴、脅迫、恐嚇等情事在內；再刑法第三百零二條之妨害自由罪，係妨
    害他人自由之概括規定，如以使人行無義務之事，或妨害人行使權利為目的，而
    其強暴脅迫復已達於剝奪人行動自由之程度，即只成立本罪，不應再依同法第三
    百零四條論處。誠以此項使人行無義務之事，或妨害人行使權利之低度行為，應
    為剝奪人行動自由之高度行為所吸收，不能以其目的係在使人行無義務之事，或
    妨害人行使權利，認為係觸犯刑法第三百零二條第一項及第三百零四條第一項之
    二罪名，依同法第五十五條從一重處斷。故於私行拘禁或以其他非法方法剝奪人
    之行動過程中，有對被害人施加恐嚇行為及強制妨害行使權利，自均屬包含於妨
    害行動自由之同一意念之中，縱其所為，合於刑法第三百零五條恐嚇危害安全罪
    及刑法第三百零四條第一項之強制罪要件，仍應視為剝奪行動自由之部分行為。
    已判刑確定之被告張明宗與乙○○間，就剝奪行動自由罪參與共謀，且行為分擔
    ，為共同正犯。
五、原審適用刑法第二十八條、第三百零二條第一項，罰金罰鍰提高標準條例第一條
    前段，審酌被告乙○○品行非佳，此有甲○被告全國前案紀錄表在卷可按，僅因
    細故即對昔日友人以殘暴手段剝奪行動自由達七小時，對被害人身體、精神受創
    極大，及犯罪後態度等一切情狀，量處有期徒刑一年二月，經核認事用法及量刑
    均無不合。被告上訴意旨否認犯罪，並卸責於張明宗，然查被害人被留置於被告
    所駕汽車內，時間約六小時以上，辯稱不知情，未參與犯行，與前述各情不符。
    上訴核無理由，應予駁回。扣案之手銬一副，被告張明宗辯稱係其友人所有，非
    其所有；另未扣案被持之用以恐嚇證人丙○○之西瓜刀一把及用以蒙住眼睛、嘴
    巴之膠帶、鐵絲、衛生紙等物品，均無證據足資證明係屬被告二人所有，亦均非
    違禁物，爰不另為沒收之諭知。
六、公訴意旨另以：被告與張明宗二人於八十九年六月二十六日晚上九時許迄八十九
    年六月二十七日凌晨四時許，在茄苳國小強取丙○○之行動電話一支，及於被告
    乙○○父親住處內，欲強取丙○○皮夾內現金而未得逞，因認被告二人另共同涉
    連續違反懲治盜匪條例第五條第一項第一款之盜匪罪嫌。按犯罪事實應依證據認
    定之，無證據不得推定其犯罪事實。又不能證明被告犯罪者，應諭知無罪之判決
    ，刑事訴訟法第一百五十四條、第三百零一條第一項前段分別定有明文。而認定
    不利於被告之事實，須依積極證據，苟積極證據不足為不利於被告事實之認定時
    ，即應為有利於被告之認定，更不必有何有利之證據。又刑法上之強盜罪及懲治
    盜匪條例第五條第一項第一款，均以有為自己或第三人不法所有之意圖為構成要
    件之一，若奪取財物係基於他種目的，而非出於不法所有之意思者，縱其行為違
    法，要不成立強盜罪。訊據被告二人均堅決否認涉有強盜犯行，辯稱：當天未搶
    走丙○○的行動電話及皮包等語。經核公訴人認被告二人涉犯右揭犯行，係以丙
    ○○指訴、診斷證明書一紙為其論據。經查：證人即丙○○於原審調查時證稱：
    張明宗當天因懷疑其身上置放有發射器，即搜其身體並發現手機，張明宗於持該
    手機毆打其後，即將該手機往車外丟掉，後來於乙○○父親住處搜其身體時，張
    明宗、乙○○從其脫下衣服內找到其所有之皮包，惟皮包內並無任何現金，僅有
    證件，該皮包被張明宗、乙○○拿走等語屬實，足認被告張明宗、乙○○二人當
    日確曾自丙○○身上，強行取走手機一支及皮包一個，被告二人辯稱未曾取走手
    機、皮包云云。顯係卸責之詞。惟查：被告張明宗於取得前開手機後，係持之毆
    打丙○○，且於毆打後，並已將該手機丟棄一節，亦據證人丙○○於原審調查時
    指證歷歷，足認被告張明宗強取該行動電話，應僅係避免丙○○持之與警方聯絡
    ，並無任何為自己或第三人不法所有之意圖；又被告張明宗、乙○○二人於搜得
    丙○○之皮夾後，雖未將該皮夾歸還丙○○，然查被告二人於取得前開具財產價
    值之行動電話時，即將行動電話丟棄，並無為自己或第三人不法所有之意圖；則
    嗣後於其等取得內無現鈔，僅存有無實際財產價值之身份證件皮夾時，其等雖未
    將該皮夾歸還丙○○，惟既無證據證明該未歸還丙○○之皮夾確已遭被告二人取
    走，且衡之被告二人對於有財產價值之行動電話均已丟棄，其等於搜尋皮夾時，
    極有可能僅係為確保無聯絡器材，而無取得前開顯無財產價值皮夾之不法意圖，
    參諸前開說明，被告二人之行為，尚與強盜罪之構成要件相間。此外，復查無其
    他積極證據，足以證明被告有何意圖為自己不法所有強取財物之犯行，是無證據
    證明被告二人此部分犯行，惟公訴意旨認此部分與前開剝奪行動自由有罪部分，
    有牽連犯之裁判上一罪關係，爰不另為無罪之諭知，附此敘明。
據上論斷，應依刑事訴訟法第三百六十八條，判決如主文。
本案經檢察官吳國南到庭執行職務。
中      華      民      國    九十一    年    十二      月      十八    日
                              臺灣高等法院刑事第十八庭
                                  審判長法  官  吳      敦
                                        法  官  劉  慧  芬
                                        法  官  吳  明  峰
右正本證明與原本無異。
如不服本判決應於收受送達後十日內向甲○提出上訴書狀，其未敘述上訴之理由者並
得於提起上訴後十日內向甲○補提理由書（均須按他造當事人之人數附繕本）。
                                        書記官  李  華  安
中      華      民      國    九十一    年    十二      月      十八    日
附錄本案論罪科刑依據法條：
中華民國刑法第三百零二條：
私行拘禁或以其他非法方法，剝奪人之行動自由者，處五年以下有期徒刑、拘役或三
百元以下罰金。
因而致人於死者，處無期徒刑或七年以上有期徒刑，致重傷者，處三年以上十年以下
有期徒刑。
第一項之未遂犯罰之。
